【裁判字號】    99,台上,5365
【裁判日期】    990826
【裁判案由】    公益侵占
【裁判全文】
最高法院刑事判決            九十九年度台上字第五三六五號
上  訴  人  甲○○
選任辯護人  陳  隆律師
上列上訴人因公益侵占案件，不服台灣高等法院台中分院中華民
國九十七年十一月十八日第二審判決（九十七年度上訴字第二二
五號，起訴案號：台灣彰化地方法院檢察署九十四年度發查偵字
第四七號），提起上訴，本院判決如下：
    主  文
原判決撤銷，發回台灣高等法院台中分院。
    理  由
本件原判決認定上訴人甲○○有其事實欄及附表欄（編號１至８
）所載公益侵占犯行，因而維持第一審依行為時連續犯關係，從
一重論上訴人以共同連續犯公益侵占罪，量處有期徒刑三年六月
之判決，而駁回上訴人在第二審之上訴；固非無見。
惟查：(一)、刑法第三百三十六條第一項之侵占因公益所持有之物
罪，以行為人將自己因公益上之原因而持有之物變易為所有，為
其成立要件；故有罪之判決書，對於被告所侵占者係基於公益上
之原因而持有之物，應於事實欄內詳加認定記載明白，並說明其
憑以認定之證據及理由，始足資為適用法律之依據。原判決事實
欄記載：上訴人與陳榮民（由檢察官另案通緝中）自民國九十三
年六月一日起，分別獲選為彰化縣芬園鄉寶藏寺（下稱「寶藏寺
」）管理委員會之常務委員及主任委員，其二人明知「寶藏寺」
已於九十二年十二月二十三日向彰化縣政府辦理寺廟登記，其財
產依監督寺廟條例第十條，及該寺管理委員會組織章程第二條規
定，應用於興辦公益、慈善事業，竟共同基於意圖為自己不法所
有之概括犯意聯絡，連續於原判決附表所示之時間，領出「寶藏
寺」存於銀行帳戶內之款項後，即先後將上開因公益而持有之款
項共計新台幣（下同）二千九百五十萬元，予以侵占入己等情，
而論以刑法第三百三十六條第一項之公益侵占罪。惟監督寺廟條
例第十條雖規定：寺廟應按其財產情形，興辦公益或慈善事業。
但其第三條則規定：寺廟屬於左列各款之一者，不適用本條例之
規定：一、由政府機關管理者。二、由地方公共團體管理者。三
、由私人建立並管理者。故「寶藏寺」若具有該條例第三條所列
各款情形之一者，即不適用監督寺廟條例（包括第十條）之規定
。原判決並未說明其憑以認定「寶藏寺」並不具有上揭條款所列
情形之證據及理由，亦未敘明「寶藏寺」管理委員會組織章程第
二條所規定之具體內容為何，復未於審判期日就「寶藏寺」管理
委員會組織章程第二條規定加以調查並提示予上訴人及其選任辯
護人或告以要旨，使其等有對此提出說明及辯解之機會，遽援引
上開條例第十條及「寶藏寺」管理委員會組織章程第二條規定，
認定該寺所有之財產應用於興辦公益及慈善事業，而屬公益上之
財產，自有調查未盡及理由不備之違誤。究竟「寶藏寺」是否具
有上開條例第三條所列各款情形之一？該寺管理委員會組織章程
第二條規定之內容為何？上訴人是否基於公益上之原因而持有該
寺於原判決附表所列銀行帳戶內之存款？以上疑點攸關本件法律
之適用，猶有詳加調查釐清之必要。原判決未詳加調查審認，並
於理由內論敘明白，遽行判決，自有調查未盡及理由不備之違法
。(二)、起訴事實之範圍，原則上以檢察官起訴書所記載之事實為
準。本件檢察官起訴書並未記載如原判決附表編號１所示上訴人
與陳榮民於九十三年七月二十三日，自「寶藏寺」設於台中商業
銀行芬園分行第000000000000號帳戶內提領五百萬
元，而將其中三百萬元侵占入己之事實。原判決就上開事實一併
加以審判，但並未說明其何以得就起訴書所未記載之事實一併加
以審判之理由，亦嫌理由不備。(三)、採為判決基礎之證據資料，
必須經過調查程序而顯出於審判庭者，始與直接審理主義相符合
，否則其所踐行之訴訟程序即屬違背法令。又審判長應將證物提
示當事人、代理人、辯護人或輔佐人，使其辨認，如係文書而被
告不解其意義者，應告以要旨；卷宗內之筆錄及其他文書可為證
據者，審判長應向當事人、代理人、辯護人或輔佐人宣讀或告以
要旨，為刑事訴訟法第一百六十四條及第一百六十五條所明定。
原判決採用「寶藏寺」設於台中商業銀行芬園分行之00000
0000000、000000000000號帳戶之交易明細
表，及設於合作金庫銀行之0000000000000號帳戶
之交易明細表、存摺影本各一份、陳奕廷設於彰化商業銀行芬園
分行之00000000000000號帳戶，及上訴人設於合
作金庫銀行烏日分行之帳號00000000000號帳戶之交
易明細表各一份、原判決附表編號４、５所示之台中商業銀行入
戶電匯匯款申請書代收入傳票影本二紙，及原判決附表編號６、
７所示轉存紀錄之彰化商業銀行存摺類存款憑條影本二紙等證據
資料，作為上訴人犯罪之證據（見原判決第二頁倒數第十行至第
三頁第九行）。但並未於九十七年十一月四日之審判期日向上訴
人及其辯護人提示、宣讀或告以要旨，給予適當辯論之機會，以
符直接審理之原則，遽採為判決之基礎，依上述規定及說明，其
所踐行之訴訟程序自非適法。以上或為上訴意旨所指摘，或為本
院得依職權調查之事項，應認有撤銷原判決發回更審之原因。
據上論結，應依刑事訴訟法第三百九十七條、第四百零一條，判
決如主文。
中    華    民    國  九十九  年    八    月  二十六  日
                      最高法院刑事第八庭
                          審判長法官  洪  文  章
                                法官  王  居  財
                                法官  郭  毓  洲
                                法官  黃  梅  月
                                法官  邱  同  印
本件正本證明與原本無異
                                      書  記  官
中    華    民    國  九十九  年    八    月   三十   日
                                                    m

司法院資訊處製作；財團法人民間司法改革基金會備份。
